臺灣高等法院高雄分院刑事裁定　　　　 96年度交抗字第201號
抗　告　人　高雄市政府
代　表　人　乙○
受處分人　甲○○
上列抗告人因受處分人違反道路交通管理處罰條例案件，聲明異
議，不服臺灣高雄地方法院中華民國96年9 月17日裁定（96年度
交聲字第758 號），提起抗告，本院裁定如下：
    主  文
抗告駁回。
    理  由
一、原審以：(一)異議意旨略以：異議人即受處分人甲○○於民國
    95年12月27日21時許，酒後騎乘車牌號碼XRI-493 號重型機
    車，行經高雄市○○路時，經高雄市政府警察局交通警察大
    隊警員攔查舉發酒後駕車，以違反道路交通管理處罰條例第
    35條第1 項第1 款開單處罰，並經高雄市政府交通局交通事
    件裁決所於96年7 月30日以高市府交裁字第裁32-BO0000000
    號裁處罰鍰新臺幣22,500元，及吊扣駕駛執照12個月。異議
    人之職業為大貨車司機，沒有機車駕照可供吊扣，倘吊扣職
    業大貨車駕駛執照12個月，將影響異議人全家生計，為此聲
    明異議，請求撤銷原處分等語。(二)按飲酒後，其吐氣所含酒
    精濃度超過每公升0.25毫克以上者，不得駕車；又汽車駕駛
    人，駕駛汽車經測試檢定，有酒精濃度超過規定標準者，處
    15 ,000 元以上60,000元以下罰鍰，並當場移置保管其車輛
    及吊扣其駕駛執照1 年，道路交通安全規則第114 條第2 款
    及道路交通管理處罰條例第35條第1 項第1 款分別定有明文
    。次按道路交通管理處罰條例所規定之汽車，係指在道路上
    不依軌道或電力架線而以原動機行駛之車輛，包括機器腳踏
    車在內，亦為道路交通安全規則第2 條第1 項第1 款所明定
    。另按94年12月14日修正前之道路交通管理處罰條例第68條
    固明定：「汽車駕駛人，因違反本條例及道路交通安全規則
    之規定，受吊扣或吊銷駕駛執照處分時，吊扣或吊銷其持有
    各級車類之駕駛執照」，惟此條文業經修正為：「汽車駕駛
    人，因違反本條例及道路交通安全規則之規定，受吊銷駕駛
    執照處分時，吊銷其持有各級車類之駕駛執照」，此一條文
    修正之原因乃係舊法將違法或違規駕駛人所持有各級車類之
    駕駛執照一併吊扣或吊銷，失之過酷，影響人民工作及生活
    甚鉅，故依修正後道路交通管理處罰條例第68條之規定，受
    吊扣駕駛執照處分時，不再吊扣其持有各級車類之駕駛執照
    ，僅於受吊銷駕駛執照處分時，始吊銷其持有各級車類之駕
    駛執照，而限縮原條文之適用範圍，此新修正條文，經總統
    於94年12月14日以華總一義字第0941 1199321號令修正公布
    ，並經行政院於95年2 月27日以院臺交字第0950082898號令
    發布定95年3 月1 日起施行。本件異議人於95年12月27日違
    規時，上開新修正之道路管理處罰條例第68條業已生效施行
    ，自應適用修正後之規定。(三)經查：1.本件原處分機關高雄
    市政府以異議人即受處分人甲○○於95年12月27日21時許，
    酒後騎乘車牌號碼XRI-493 號重型機車，在高雄市○○路為
    警攔檢查獲，測得呼氣酒精濃度每公升0.3 毫克（0.3mg/l
    ），遂以異議人違反道路交通管理處罰條例第35條第1 項第
    1 款規定「酒精濃度超過規定標準」之違規行為開單舉發，
    原處分機關認異議人有上開違規行為而依上開條例第35條第
    1 項第1 款之規定裁罰異議人罰鍰新臺幣（下同）22,500元
    及吊扣駕駛執照12個月等情，此經異議人於聲明異議狀內自
    承不諱，並有高雄市政府警察局95年12月27日高市警交字第
    B00000000 號舉發違反道路交通管理事件通知單、呼氣酒精
    濃度測試單、高雄市政府高市府交裁字第裁32-B00000000號
    違反道路交通管理事件裁決書各1 份附卷可稽，是異議人酒
    後酒精濃度超過規定標準，仍於上開時、地騎乘重型機車之
    違規行為，堪以認定。2.惟按以行政行為，採取之方法所造
    成之損害不得與欲達成目的之利益顯失均衡，行政程序法第
    7 條第3 款定有明文及行政罰法第18條意旨可參，異議人既
    無重型機車駕照可供吊扣，吊扣其職業大貨車駕照以代之，
    將造成限制駕駛人繼續駕駛其他小型車、營業大貨車等車類
    之結果，所造成之損害已與欲達成目的之利益顯失均衡，而
    原處分機關此時尚得對違規之駕駛人，另為無照駕駛之處分
    ，當可於飲酒後違規騎乘重型機車之裁罰處分上，達到一定
    程度之衡平要求。且依前開所述修正後即本件行為時之道路
    交通管理處罰條例第68條，已將「吊扣」各級車類規定刪除
    ，裁決機關自不能逕行處分吊扣其他車種之駕駛執照。原處
    分機關關於吊扣異議人職業大貨車駕駛執照12個月之處分，
    顯已逾越道路交通管理處罰條例第68條之規範範圍，從而僅
    能吊扣異議人重型機車駕照，不得吊扣其職業大貨車之駕照
    ，故異議人此部分異議理由，自屬可採。(四)綜上所述，本件
    異議人持有職業大貨車駕駛執照駕駛重型機車時酒精濃度超
    過規定標準之違規行為，事證明確，足堪認定，原處分機關
    就此部分認定應依道路交通管理處罰條例第35條第1 項第1
    款裁處受處分人罰鍰22,500元，固無違誤，惟就裁處吊扣異
    議人駕駛執照12個月之裁罰部分，因異議人未領有重型機車
    駕駛執照，而無從予吊扣；又因其本件係駕駛重型機車違規
    ，依新修正之道路交通管理處罰條例第68條規定，尚不得吊
    扣其現尚有效之其他各級駕駛執照，原處分機關未審酌新修
    正之法律規定，於作成吊扣駕駛執照處分時，未就所應吊扣
    之駕駛執照種類明確指示，尚有可議。本件異議人前開所辯
    ，尚非無據，原處分機關未審酌及此，逕為裁罰，即難認為
    允當，從而，本件異議為有理由，爰撤銷原處分，改諭知原
    處分關於吊扣駕駛執照12個月之處分部分不罰等情。
二、抗告意旨如抗告狀所載（詳附件）。
三、按抗告人即原處分機關高雄市政府所為高市府交裁字第裁32
    -B00000000號違反道路交通管理事件裁決書所指「吊扣駕駛
    執照12個月」，依抗告意旨及受處分人聲明異議意旨以觀，
    其所裁決之內容，應即係指「吊扣受處分人職業大貨車駕駛
    執照12個月」之意，先予說明。而查依道路交通管理處罰條
    例第35條第1 項第1 款前段係規定：「汽車駕駛人，駕駛汽
    車經測試檢定有酒精濃度超過規定標準之情形者，處新臺幣
    1 萬5 千元以上，6 萬元以下罰鍰，並當場移置保管該汽車
    及吊扣其駕駛執照1 年」，該條所稱之「駕駛執照」，依95
    年3 月1 日修正施行前之道路交通管理處罰條例第68條規定
    ：「汽車駕駛人，因違反本條例及道路交通安全規則之規定
    ，受吊扣或吊銷駕駛執照處分時，吊扣或吊銷其持有各級車
    類之駕駛執照。」，係以立法之方式予以規定為「如有吊扣
    或吊銷駕駛執照處分時，違規人持有之各級車類之駕駛執照
    ，均應予吊扣或吊銷。」，故依上開規定，95年3 月1 日修
    正施行前，如有吊扣或吊銷駕駛執照處分之情形，係指吊扣
    或吊銷受處分人持有各級車類之駕駛執照，固無疑義。惟道
    路交通管理處罰條例第68條嗣後於94年12月14日經總統公布
    修正條文，於95年3 月1 日施行，修正施行後之條文業已刪
    除「吊扣」之規定，改規定為：「汽車駕駛人，因違反本條
    例及道路交通安全規則之規定，受吊銷駕駛執照處分時，吊
    銷其持有各級車類之駕駛執照。」，即除保留吊銷駕駛執照
    處分之規定外，已將「受吊扣駕駛執照之處分係指吊扣其持
    有各級車類之駕駛執照」部分之立法予以廢除。則就吊扣駕
    駛執照處分，自應回歸一般處罰之原則，不應擅自擴充處罰
    之範圍而置上開法律條文已經修改之事實於不顧。再按道路
    交通管理處罰條例第35條第1 項第1 款前段係規定：「汽車
    駕駛人，駕駛汽車經測試檢定有酒精濃度超過規定標準之情
    形者，處新臺幣1 萬5 千元以上，6 萬元以下罰鍰，並當場
    移置保管該汽車及吊扣其駕駛執照1 年」，所謂「當場移置
    保管該汽車及吊扣其駕駛執照1 年」，既將「汽車」及「其
    駕駛執照」併列，且不稱「吊扣其全部種類駕駛執照」，解
    釋上當係指同一等級之汽車駕駛執照而言。申言之，如駕駛
    機車而有上開情況，除處罰鍰外，並當場移置保管該機車及
    吊扣其機車駕駛執照1 年；若駕駛自用小客車而有上開情況
    ，除處罰鍰外，並當場移置保管該自用小客車及吊扣其自用
    小客車駕駛執照1 年，不得漫無目的，違背法令而予以擴張
    解釋，再將各級車類之駕駛執照一併吊扣，此為當然之解釋
    而不待言。查本件受處分人騎乘重型機車，其酒精濃度雖超
    過規定之標準，此為受處分人所自承，然受處分人既無重型
    機車駕駛執照，自係無機車駕照可供吊扣，尚不得逾越上開
    法律之規定，將受處分人之職業大貨車駕駛執照逕行吊扣。
四、原審因而將原處分關於受處分人酒精濃度超過規定標準，吊
    扣職業大貨車駕駛執照12個月部分撤銷，另為撤銷部分不罰
    之諭知，核無不合。抗告意旨，雖以道路交通安全規則第61
    條第1 項規定：「汽車駕駛人取得高一級車類之駕駛資格者
    ，應『換發駕駛執照』，並准其駕駛較低級車類之車輛」，
    據為認定應將各級車類之駕駛執照一併吊扣之理由，惟依同
    條第1 項第1 款規定：「已領有聯結車駕駛執照者，得駕駛
    大客車、大貨車、代用大客車、大客貨兩用車、曳引車、小
    型車、輕型機器腳踏車。自中華民國九十六年二月一日起以
    領有大貨車駕駛執照二年以上之經歷申請考驗取得聯結車駕
    駛執照者，不得駕駛大客車、代用大客車、大客貨兩用車。
    」，可知以領有大貨車駕駛執照二年以上之經歷申請考驗取
    得聯結車駕駛執照者，仍不得駕駛大客車、代用大客車、大
    客貨兩用車，如需駕駛大客車、代用大客車、大客貨兩用車
    ，仍需另行考照；又依上開道路交通安全規則第61條第1 項
    規定，縱領有聯結車、大客車、大貨車、小型車駕駛執照者
    ，仍不得駕駛大型重型機器腳踏車或普通重型機器腳踏車，
    足見各種類之駕駛執照仍有其分際，不能視為一體（已取得
    大型重型機器腳踏車或普通重型機器腳踏車之駕駛執照，如
    再取得汽車駕駛執照，並不當然應將大型重型機器腳踏車或
    普通重型機器腳踏車之駕駛執照換發為汽車駕駛執照，否則
    如取得汽車駕駛執照，而應換發為汽車駕駛執照並因此撤銷
    大型重型機器腳踏車或普通重型機器腳踏車之駕駛執照，依
    上開交通規則說明，即不得再駕駛大型重型機器腳踏車或普
    通重型機器腳踏車，此顯然與社會常情不符而不利於汽車駕
    駛人），尤不能僅因駕駛某一級之汽車違規，即認較高級之
    駕駛執照亦應全部予以吊扣。又抗告意旨所引大法官會議解
    釋第531 號及第584 號解釋，因大法官會議第531 號解釋，
    係指道路交通管理處罰條例第67條第1 項明定，因駕車逃逸
    而受吊銷駕駛執照之處分者，不得再行考領駕駛執照（本條
    項業於90年1 月17日修正公布為終身不得考領駕駛執照）之
    規定，與憲法第23條尚無違背；大法官會議第584 號解釋，
    係指營業小客車營運之管理，因各國國情與治安狀況而有不
    同。相關機關審酌曾犯上述之罪者，其累再犯比率偏高，及
    其對乘客安全可能之威脅，衡量乘客生命、身體安全等重要
    公益之維護，與人民選擇職業應具備主觀條件之限制，而就
    其選擇職業之自由為合理之不同規定，與憲法第7 條之平等
    原則，亦屬無違云云；均與本案完全無關，抗告人執此指摘
    原裁定無關，顯然不知所云。綜上所述，本件抗告為無理由
    ，應予駁回。
據上論結，應依道路交通案件處理辦法第26條、刑事訴訟法第41
2 條，裁定如主文。
中　　華　　民　　國　　96　　年　　11　　月　　15　　日
                  刑事第五庭    審判長法  官  曾永宗
                                      法  官  王伯文
                                      法  官  任森銓
以上正本證明與原本無異。
不得再抗告。
中　　華　　民　　國　　96　　年　　11　　月　　15　　日
　　　　　　　　　　　　　　　　　　　書記官  廖素珍
